臺灣嘉義地方法院民事判決　九十一年度家訴字第二六號
　　原　　　告　庚○○
　　被　　　告　戊○○
　　　　　　　　己○○
　　　　　　　　丙○○
　　　　　　　　甲　○
　　訴訟代理人　丁○○○
　　被　　　告　乙○○
右當事人間請求分割遺產事件，本院判決如左：
     主     文
原告之訴駁回。
訴訟費用由原告負擔。
    事      實
甲、原告方面：
  一、聲明：求為判決被告應與原告就被繼承人李水俊坐落嘉義縣太保市○○段春珠
      　　　小段三七五號田面積二０九二平方公尺土地全部由原告、被告乙○○各
      　　　以二分之一辦理繼承登記，同小段三七六號田面積二０九二平方公尺土
      　　　地全部由被告己○○辦理分割繼承登記，坐落嘉義縣太保市○○段一一
      　　　四號建面積三七五‧四五平方公尺土地全部、同段一一八號建面積五五
      　　　三‧一八平方公尺土地應有部分十分之一、同段一三０號道面積三三‧
      　　　四０平方公尺土地應有部分十分之一、同段一三三號道面積二四‧七七
      　　　平方公尺土地應有部分十分之一、同段一三四號道面積一四二‧四二平
      　　　方公尺土地應有部分十分之一、同段一四０號旱面積五０二‧二七平方
      　　　公尺土地應有部分十分之一由原告辦理繼承登記，門牌號碼嘉義縣太保
      　　　市春珠里四鄰三九號房屋應有部分二分之一及門牌號碼嘉義縣太保市春
      　　　珠里一０五號房屋全部由原告辦理繼承登記。
  二、陳述：
    (一)兩造為被繼承人李水俊之合法繼承人，李水俊於民國八十四年三月十日死亡，
      李水俊死亡時遺留有坐落嘉義縣太保市○○段春珠小段三七五號田面積二０九
      二平方公尺土地全部，同小段三七六號田面積二０九二平方公尺土地全部，坐
      落嘉義縣太保市○○段一一四號建面積三七五‧四五平方公尺土地全部、同段
      一一八號建面積五五三‧一八平方公尺土地應有部分十分之一、同段一三０號
      道面積三三‧四０平方公尺土地應有部分十分之一、同段一三三號道面積二四
      ‧七七平方公尺土地應有部分十分之一、同段一三四號道面積一四二‧四二平
      方公尺土地應有部分十分之一、同段一四０號旱面積五０二‧二七平方公尺土
      地應有部分十分之一，門牌號碼嘉義縣太保市春珠里四鄰三九號房屋應有部分
      二分之一、門牌號碼嘉義縣太保市春珠里一０五號房屋全部等財產。
    (二)李水俊育有二男二女，長女即被告乙○○、次女即被告甲○、長男李從，次男
      即原告，李從於八十三年間死亡，留有三名子女即被告戊○○、己○○、丙○○。李水俊遺留可使用之農地共有四一八四平方公尺及建地三七五‧四五平方
      公尺，即四名子女每人可繼承農地一０四六平方公尺及建地九三‧八六平方公
      尺，原告與被告協商，因民間習慣兒子照顧雙親、祭拜祖先，女兒甲○同意放
      棄繼承，農地部分一０四六平方公尺讓給被告己○○繼承，建地部分讓給原告
      繼承，被告己○○則繼承農地二０九二平方公尺，被告戊○○、丙○○則放棄
      繼承。惟被告乙○○卻非要繼承農地二０九二平方公尺不可，致本件繼承登記
      迄今無法辦理。被告乙○○結婚時有取得嫁妝，其無照顧雙親、祭拜祖先，繼
      承農地一０四六平方公尺卻不同意，竟連同原告應繼承之農地部分也要占為己
      有，爰依民法第一千一百六十四條規定，請求分割遺產。
三、證據：提出繼承系統表一份、戶籍謄本八份、土地登記謄本八份、遺產稅免稅證
    　　　明書影本一份為證。
乙、被告方面：
壹、被告戊○○、己○○、丙○○、甲○部分：
  一、聲明：同意原告之請求。
  二、陳述：不爭執原告主張之事實。
貳、被告乙○○部分：
  一、聲明：求為判決原告之訴駁回。
  二、陳述：
    (一)按土地登記規則第三十條規定：繼承人為二人以上，部分繼承人因故不能會同
      其他繼承人共同申請繼承登記時，得由其中一人或數人為全體繼承人之利益，
      就被繼承人土地，申請為公同共有之登記。其經繼承人全體同意者，得申請為
      分割共有之登記。本案原告未經全體繼承人同意，依法不得為分別共有繼承之
      登記，其請求判決為分別共有之繼承登記，於法不合。
    (二)兩造之被繼承人李水俊於八十四年三月十日死亡，兩造曾於八十四年六月十六
      日簽訂有「遺產分割契約書」，原告只得請求依該分割契約辦理繼承登記，其
      另行起訴請求分割遺產，不但無理由，也違背法令。
    (三)又遺產分割訴訟，應先為遺產公同共有繼承登記後，方得為之，且依法應依民
      法第一千一百四十四條之應繼分為分割，否則被繼承人遺產，兩造只有繼承權
      ，沒有所有權，繼承人不得直接請求判決「分割遺產」。
    (四)拋棄繼承應於被繼承人死亡後兩個月內為之。被繼承人李水俊於八十四年三月
      十日死亡，繼承人現在有人表示拋棄，依法是否有效，令人存疑。如私下登記
      只要同意即可，但如以起訴請求遺產分割時，表明不予分配，於法不合。
  三、證據：提出遺產分割契約書影本一份為證。
　　理      由
一、原告主張：兩造為被繼承人李水俊之合法繼承人，李水俊於八十四年三月十日死
    亡，李水俊死亡時遺留有坐落嘉義縣太保市○○段春珠小段三七五號田面積二０
    九二平方公尺土地全部，同小段三七六號田面積二０九二平方公尺土地全部，坐
    落嘉義縣太保市○○段一一四號建面積三七五‧四五平方公尺土地全部、同段一
    一八號建面積五五三‧一八平方公尺土地應有部分十分之一、同段一三０號道面
    積三三‧四０平方公尺土地應有部分十分之一、同段一三三號道面積二四‧七七
    平方公尺土地應有部分十分之一、同段一三四號道面積一四二‧四二平方公尺土
    地應有部分十分之一、同段一四０號旱面積五０二‧二七平方公尺土地應有部分
    十分之一，門牌號碼嘉義縣太保市春珠里四鄰三九號房屋應有部分二分之一、門
    牌號碼嘉義縣太保市春珠里一０五號房屋全部等財產。李水俊育有二男二女，長
    女即被告乙○○、次女即被告甲○、長男李從，次男即原告，李從於八十三年間
    死亡，留有三名子女即被告戊○○、己○○、丙○○。李水俊遺留可使用之農地
    共有四一八四平方公尺及建地三七五‧四五平方公尺，即四名子女每人可繼承農
    地一０四六平方公尺及建地九三‧八六平方公尺，原告與被告協商，因民間習慣
    兒子照顧雙親、祭拜祖先，女兒甲○同意放棄繼承，農地部分一０四六平方公尺
    讓給被告己○○繼承，建地部分讓給原告繼承，被告己○○則繼承農地二０九二
    平方公尺，被告戊○○、丙○○則放棄繼承。惟被告乙○○卻非要繼承農地二０
    九二平方公尺不可，致本件繼承登記迄今無法辦理。被告乙○○結婚時有取得嫁
    妝，其無照顧雙親、祭拜祖先，繼承農地一０四六平方公尺卻不同意，竟連同原
    告應繼承之農地部分也要占為己有等情，爰依民法第一千一百六十四條規定，求
    為判決命被告應與原告就被繼承人李水俊坐落嘉義縣太保市○○段春珠小段三七
    五號田面積二０九二平方公尺土地全部由原告、被告乙○○各以二分之一辦理繼
    承登記，同小段三七六號田面積二０九二平方公尺土地全部由被告己○○辦理分
    割繼承登記，坐落嘉義縣太保市○○段一一四號建面積三七五‧四五平方公尺土
    地全部、同段一一八號建面積五五三‧一八平方公尺土地應有部分十分之一、同
    段一三０號道面積三三‧四０平方公尺土地應有部分十分之一、同段一三三號道
    面積二四‧七七平方公尺土地應有部分十分之一、同段一三四號道面積一四二‧
    四二平方公尺土地應有部分十分之一、同段一四０號旱面積五０二‧二七平方公
    尺土地應有部分十分之一由原告辦理繼承登記，門牌號碼嘉義縣太保市春珠里四
    鄰三九號房屋應有部分二分之一及門牌號碼嘉義縣太保市春珠里一０五號房屋全
    部由原告辦理繼承登記。
二、被告戊○○、己○○、丙○○、甲○同意原告之請求。被告乙○○則以：本件原
    告未經全體繼承人同意，依法不得為分別共有繼承之登記，其請求判決為分別共
    有之繼承登記，於法不合。又兩造之被繼承人李水俊於八十四年三月十日死亡，
    兩造曾於八十四年六月十六日簽訂有「遺產分割契約書」，原告只得請求依該分
    割契約辦理繼承登記，其另行起訴請求分割遺產，於法不合。又遺產分割訴訟，
    應先為遺產公同共有繼承登記後，方得為之，本件尚未就遺產公同共有繼承登記
    ，不得直接請求判決分割遺產。另本件繼承人現在有人表示拋棄，表明不予分配
    ，亦於法不合等語，資為抗辯。
三、按繼承人有數人時，在分割遺產前，各繼承人對於遺產全部為公同共有，民法第
    一千一百五十一條定有明文。而繼承人請求分割該公同共有之遺產，性質上為處
    分行為，如係不動產，依民法第七百五十九條規定，於未辦妥繼承登記前，不得
    為之。又不動產之繼承登記，得由任何繼承人為全體繼承人聲請之，除經繼承人
    全體同意，得申請為分別共有之登記外，均應申請為公同共有之登記，此觀土地
    法第七十三條第一項及土地登記規則第三十一條第一項規定即明。是繼承人請求
    他繼承人協同辦理不動產繼承登記，難認有保護之必要，不應准許，則其併訴請
    分割遺產辦理分別共有之登記及分割共有物，自亦無從准許（最高法院八十八年
    年度台上字第一０五三號判決意旨參照）。原告主張之事實，固據提出繼承系統
    表一份、戶籍謄本八份、土地登記謄本八份、遺產稅免稅證明書影本一份為證，
    然兩造就其被繼承人李水俊所遺系爭不動產尚未辦妥繼承登記，為兩造所不爭執
    ，並有土地登記謄本八份附卷可稽，依照上開說明，原告提起本訴，為無理由，
    應予駁回。
四、本件事證已臻明確，兩造其餘攻擊防禦方法，經審核結果，均不足以影響判決結
    果，爰不一一論述，均附此敘明。
五、據上論結，本件原告之訴為無理由，依民事訴訟法第七十八條，判決如主文。
中　　　華　　　民　　　國　　九十一　　年　　　九　　　月　　 十八 　　日
~B臺灣嘉義地方法院家事法庭
~B　　法　官　黃茂宏
右為正本係照原本作成
如對本判決上訴須於判決送達後廿日內向本院提出上訴狀
中　　　華　　　民　　　國　　九十一　　年　　　九　　　月　　 十九 　　日
~B　　書記官　沈秀鈴
